臺灣基隆地方法院刑事判決　　　　　　　 99年度訴字第604號
公　訴　人　臺灣基隆地方法院檢察署檢察官
被　　　告　賴建璋
選任辯護人　陳緯慶律師
上列被告因誣告案件，經檢察官提起公訴（99年度偵續字第3號
），本院判決如下︰
    主  文
賴建璋無罪。
    理  由
壹、公訴意旨略以：緣被告賴建璋於民國96年8月1日下午6時許
    ，在基隆市○○區○○街84巷附近一山坡地上，因蔡淑惠之
    夫高天賜要求其清除堆積在高天賜所有設置在該山坡地水塔
    旁之泥土，與高天賜發生爭執，進而與高天賜互毆（所涉傷
    害案件，另經臺灣基隆地方法院以97年度易字第317號判決
    ，再經臺灣高等法院以97年度上易字第2826號駁回上訴而確
    定）；被告賴建璋明知上開案件發生之時，係高天賜持木棍
    對伊毆打，蔡淑惠於二人搶奪鐮刀時方至案發現場，高天賜
    將伊壓制後始將鐮刀交付蔡淑惠，鐮刀旋為甫到場之被告賴
    建璋母親賴彭月妹取走，蔡淑惠並未參與傷害犯行，竟意圖
    使蔡淑惠受刑事處分，於96年11月9日，具狀向臺灣基隆地
    方法院檢察署就蔡淑惠傷害案件提出告訴，誣指蔡淑惠於前
    揭時、地持鐮刀砍殺被告賴建璋，致被告賴建璋左手受傷，
    涉有傷害犯行，嗣經本署檢察官以96年度偵字第5766號詳查
    後，認定蔡淑惠無參與高天賜之傷害犯行，而為不起訴處分
    確定在案。案經蔡淑惠訴請偵辦，因認被告賴建璋涉有刑法
    第169條之誣告罪嫌。
貳、證據能力部分：
一、按被告以外之人於審判外之言詞或書面陳述，除法律有規定
    者外，不得作為證據；被告以外之人於偵查中向檢察官所為
    之陳述，除顯有不可信之情況者外，得為證據；被告以外之
    人於檢察事務官、司法警察官或司法警察調查中所為之陳述
    ，與審判中不符時，其先前之陳述具有較可信之特別情況，
    且為證明犯罪事實存否所必要者，得為證據；被告以外之人
    於審判外之陳述，雖不符前4條之規定，而經當事人於審判
    程序同意作為證據，法院審酌該言詞陳述或書面陳述作成時
    之情況，認為適當者，亦得為證據。當事人、代理人或辯護
    人於法院調查證據時，知有第159條第1項不得為證據之情形
    ，而未於言詞辯論終結前聲明異議者，視為有前項之同意。
    刑事訴訟法第159條第1項、第159條之1第2項、第159條之2
    、第159條之5分別定有明文。而所謂「顯有不可信性」、「
    特別可信性」、「適當性」，係指陳述是否出於供述者之真
    意、有無違法取供情事之信用性而言，故應就偵查或調查筆
    錄製作之原因、過程及其功能等項加以綜合觀察，據以判斷
    該傳聞證據是否「非顯不可信」或「有特別可信之情況」，
    倘可據以認定其任意性暨信用性俱無疑慮者，即可例外賦予
    「證據能力」，俾其成為法院審判時之適格證據資料；換言
    之，「證據能力」所強調者，實乃其作為認定被告犯罪證據
    之資格，此與其內容究否足以證明被告犯罪之「證明力」，
    尚有層次上之差別，不容混為一談。
二、證人蔡淑惠、高天賜於偵查中向檢察官所為之陳述：查證人
    即告訴人蔡淑惠、證人高天賜係由檢察官合法傳喚至偵查庭
    具結作證，而證人即告訴人蔡淑惠、證人高天賜均未曾主張
    檢察官有何違法取供情事，顯見證人即告訴人蔡淑惠、證人
    高天賜於偵查之陳述係出於其自由意志，並未受到外力干擾
    ，故其等於偵查時所為之陳述應具有任意性及可信性，依刑
    事訴訟法第159條之1第2項規定，自有證據能力。至司法院
    大法官釋字第582號解釋所指「證人於審判中，應依法定程
    序，到場具結陳述，並接受被告之詰問，其陳述始得作為認
    定被告犯罪事實之判斷依據」，係指證人於審判中有傳喚之
    必要，經於審判時傳喚作證時，應給予被告詰問權，其審判
    時之證述始得作為認定被告犯罪事實之判斷依據，而證人於
    偵查時之證述，如已符合刑事訴訟法第159條之1第2項之規
    定，且經依法具結，其陳述自不因未經被告對質詰問，而不
    具證據能力，故辯護人以證人即告訴人蔡淑惠、證人高天賜
    於偵查時之證詞，因未經對質詰問，此部分之證詞不得作為
    認定被告有罪之證據云云，顯有誤會。至證人告訴人蔡淑惠
    於檢察官偵訊時未經具結之陳述，自無證據能力，併此敘明
    。
三、又按除顯有不可信之情況外，公務員職務上製作之紀錄文書
    、證明文書，得為證據，刑事訴訟法第159條之4第1款定有
    明文。其立法理由略謂：公務員職務上製作之紀錄文書、證
    明文書如被提出於法院，用以證明文書所載事項真  實者，
    性質上亦不失為傳聞證據之一種，但因該等文書係公務員依
    其職權所為，與其責任、信譽攸關，若有錯誤、虛偽，公務
    員可能因此負擔刑事及行政責任，從而其正確性高，且該等
    文書經常處於可受公開檢查（Public Inspection）之狀態
    ，設有錯誤，甚易發現而予及時糾正，是以，除顯有不可信
    之情況外，其真實之保障極高。惟臺灣基隆地方法院檢察署
    檢察官96年度偵字第5766號不起訴處分書，係臺灣基隆地方
    法院檢察署檢察官承辦案件偵查結果，依刑事訴訟法第252
    條規定，所製作之文書，係屬檢察官職務上製作之公文書，
    自有證據能力，自非屬刑事訴訟法第159條之4第1款所指之
    公務員職務上製作之紀錄文書或證明文書，辯護人認該不起
    訴書無證據能力，尚有誤解。
四、再按除顯有不可信之情況外，從事業務之人於業務上或通常
    業務過程所須製作之紀錄文書、證明文書，得為證據，刑事
    訴訟法第159條之4第2款定有明文。而醫師法第12條第1項規
    定：「醫師執行業務時，應製作病歷，並簽名或蓋章及加註
    執行年、月、日。」第2項規定：「前項病歷，除應於首頁
    載明病人姓名、出生年、月、日、性別及住址等基本資料外
    ，其內容至少應載明下列事項：一、就診日期。二、主訴。
    三、檢查項目及結果。四、診斷或病名。五、治療、處置或
    用藥等情形。六、其他應記載事項。」因此，醫師執行  醫
    療業務時，不論患者是因病尋求診療，或因特殊目的而就醫
    ，醫師於診療過程中，應依醫師法之規定，製作病歷，此一
    病歷之製作，均屬醫師於醫療業務過程中所須製作之紀錄文
    書，而且每一醫療行為均屬可分，因其接續之看診行為而構
    成醫療業務行為，其中縱有因訴訟目的，例如被毆傷而尋求
    醫師之治療，對醫師而言，仍屬其醫療業務行為之一部分，
    仍應依法製作病歷，則該病歷仍屬業務上所製作之紀錄文書
    ，與通常之醫療行為所製作之病歷無殊，自屬刑事訴訟法第
    159條之4第2款所稱從事業務之人於業務上所須製作之紀錄
    文書，而診斷證明書係依病歷所轉錄之證明文書，自仍屬本
    條項之證明文書（最高法院97年度台上字第666號裁判要旨
    可資可參）。查本案檢察官所提出行政院衛生署基隆醫院驗
    傷診斷書、診斷證明書、行政院衛生署基隆醫院99年2月10
    日所出具之函，查驗傷診斷書、診斷證明書，係病歷所轉錄
    ，而為從事業務之人於業務上所須製作之證明文書，又行政
    院衛生署基隆醫院99年2月10日所出具之函，依就被告就診
    之情形予以說明，固屬被告以外之人於審判外之書面陳述，
    為傳聞證據；然因前述說明，該文書可信度甚高，且未經釋
    明有何偽造、變造或登載不實之顯有不可信之情況，依前開
    規定，自得為本案證據。
五、又本判決下列所引用之其他供述證及非供述據資料之證據能
    力，被告於及選任辯護人於本院準備程序及審判期日中均未
    予爭執，且迄至言詞辯論終結前亦未再聲明異議，本院審酌
    該等言詞陳述及書面陳述作成時之情況，並無不宜作為證據
    之情事，依刑事訴訟法第159條之5之規定，自得作為證據，
    附此敘明。
參、按犯罪事實應依證據認定之，無證據不得推定其犯罪事實，
    又不能證明被告犯罪者，應諭知無罪之判決，刑事訴訟法第
    154條第2項、第301條第1項分別定有明文。又犯罪事實之認
    定，應憑真實之證據，倘證據是否真實尚欠明顯，自難以擬
    制推測之方法，為其判斷之基礎；而刑事訴訟法所謂認定犯
    罪事實之證據係指足以認定被告確有犯罪行為之積極證據而
    言，該項證據自須適合於被告犯罪事實之認定，始得採為斷
    罪資料，最高法院著有53年度臺上字第656號及29年度上字
    第3105號判例可供參照。且認定犯罪事實所憑之證據，雖不
    以直接證據為限，間接證據亦包括在內，然而無論直接或間
    接證據，其為訴訟上之證明，須於通常一般之人均不致有所
    懷疑，而得確信其為真實之程度者，始得據為有罪之認定，
    倘其證明尚未達到此一程度，而有合理之懷疑存在時，事實
    審法院復已就其心證上理由予以闡述，敘明其如何無從為有
    罪之確信，因而為無罪之判決，尚不得任意指為違法，亦有
    最高法院76年度臺上字第4986號判例可稽。再認定犯罪事實
    所憑之證據，固不以直接證據為限，間接證據亦應包含在內
    ，惟採用間接證據時，必其所成立之證據，在直接關係上，
    雖僅足以證明他項事實，而由此他項事實，本乎推理之作用
    足以證明待證事實者，方為合法，若憑空之推想，並非間接
    證據，此觀諸最高法院32年度上字第67號判例自明。復按「
    刑法上誣告罪之成立，在主觀方面，固須申告者有使人受刑
    事或懲戒處分之意思，在客觀方面，尤須所虛構之事實足使
    被誣告人有受刑事或懲戒處分之危險，若申告他人有不法行
    為，而其行為在刑法上並非構成犯罪，則被誣告者既不因此
    而有受刑事訴追之虞，即難論申告者以誣告之罪。」、「誣
    告罪之成立以意圖他人受刑事處分或懲戒處分，而為虛偽之
    告訴告發報告者為要件。所謂虛偽係指明知無此事實故意捏
    造而言，若告訴人誤認有此事實或以為有此嫌疑，自不得指
    為虛偽，即難科以本罪。」、「誣告罪之成立，以告訴人所
    訴被訴人之事實必須完全出於虛構為要件，若有出於誤會或
    懷疑有此事實而為申告，以致不能證明其所訴之事實為真實
    ，縱被訴人不負刑責，而告訴人本缺乏誣告之故意，亦難成
    立誣告罪名。」、「刑法第一百六十九條第一項之誣告罪，
    以使人受刑事或懲戒處分之意思向該管公務員誣告為要件，
    若因公務員之推問而為不利他人之陳述，縱其陳述涉於虛偽
    ，既無申告他人使其受刑事或懲戒處分之意思，即與誣告之
    要件不符。」，最高法院20年上字第1700號、40年台上字第
    88號、44年台上字第892號、53年台上字第574號等判例可資
    參佐。
肆、本件公訴人認被告涉有誣告罪嫌，係以告訴人蔡淑惠之指訴
    、證人高天賜及賴彭月妹之證述、被告於上開傷害案件中之
    警詢供述、證人即上開傷害案件查獲員警游輝雄於上開案件
    之證述、被告於96年11月9日告訴蔡淑惠持鐮刀砍殺被告之
    事實之刑事告訴狀、行政院衛生署基隆醫院驗傷診斷書、診
    斷證明書、行政院衛生署基隆醫院99年2月10日函各1份、臺
    灣基隆地方法院檢察署96年度偵字第5766號不起訴處分書、
    臺灣高等法院97年度上易字第2826號案件全卷、臺灣基隆地
    方法院97年度易字第317號案件全卷及本署96年度偵字第469
    9號、5766號偵查卷全卷等為其論據。
伍、訊據被告對於其於96年11月9日有告訴蔡淑惠傷害之事實供
    承不諱，惟堅決否認之誣告之犯行，辯稱：「當初我是跟法
    扶律師陳志勇律師討論，我手有傷還有腳有傷、胸部也有傷
    ，胸部是氣血胸，我是被高天賜拿木棍擊倒，那邊有水池，
    高天賜把我的頭部壓在水池裡面，我起來看到蔡淑惠手上拿
    鐮刀，我母親就搶蔡淑惠手上拿的鐮刀，後來我母親跪下來
    求高天賜一家人高天賜、蔡淑慧、高偲迪3人，高天賜後來
    才放手，原先鐮刀哪邊來，我不知道，我沒有拿過鐮刀，蔡
    淑惠拿鐮刀砍我的腳跟手，我沒有明確看清楚蔡淑惠有拿鐮
    刀砍我，我只知道蔡淑惠拿鐮刀站在我旁邊，當時跟陳志勇
    律師討論說我身上有這些傷，我還原當時的事實，我跟陳志
    勇律師講，陳志勇律師就寫告訴狀，我有簽名，蔡淑惠講的
    不是事實，我不是誣告蔡淑惠，我只是還原事實而已。」等
    語。
陸、經查：
一、依臺灣基隆地方法院檢察署96年度偵字第4699號卷內所附被
    告與高天賜之診斷證明書記載：(一)高天賜於96年8月1日急診
    ，受有「頭部撕裂傷、背部擦傷」（見行政院衛生署基隆醫
    院「下稱署立基隆醫院」96年8月1日出具之診斷證明書，附
    該卷第75頁），並有照片4張（附同上卷第36、37頁）在卷
    可憑；(二)而被告則於96年8月1日至署立基隆醫院急診，同日
    入加護中心觀察，同年月3日轉至一般病房，於同年月8日出
    院，受有「左側肋骨斷（裂至少1根）、左側外傷性氣血胸
    」、「左眼瞼瘀青併0.5×0.3公分的傷口裂傷、右手擦傷
    、左胸鈍銼傷併左肺氣血胸。左側肺臟氣血胸，行胸管引
    流。」（見署立基隆醫院96年8月8日出具之診斷證明書、96
    年8月3日出具之驗傷診斷書，附同上卷第29、30頁），且有
    照片4張在卷可考（附同上卷第33、34頁），然依上開被告
    受傷之照片觀之，被告左手上臂內側有紅腫4處、左手肘附
    近有紅腫4處及擦傷2處，並未在上揭署立基隆醫院之診斷證
    明書、驗傷診斷書上載明。(三)又被告至基隆長庚醫院診療，
    受有「左眼眼窩閉鎖性骨折併眼球凹陷」（見基隆長庚醫院
    96年10月30日出具之診斷證明書，附臺灣基隆地方法院檢察
    署96年度偵字第5766號卷第6頁），臺灣基隆地方法院檢察
    署並函署立基隆醫院，被告於96年8月1日入院急診時，左眼
    部分有無如長庚醫院診斷證明書所示「左眼眼窩閉鎖性骨折
    併眼球凹陷」之傷勢，被告左側肋骨斷裂至少1根，究竟肋
    骨斷裂之實際根數為何？，經署立基隆醫院於97年1月9日以
    基醫病字第0960010951號函復：「依病歷記載及主治醫師意
    見，病患賴建璋於96年8月1日至本院急診就診，當時因左眼
    瞼挫傷瘀腫，無法確實測左眼球是否凹陷，經Ｘ光與胸部電
    腦斷層檢查報告顯示，至少明確左側1根肋骨斷裂。」（附
    臺灣基隆地方法院檢察署96年度偵字第4699號卷第69頁）。
    是以高天賜僅受有「頭部撕裂傷、背部擦傷」等傷害，並未
    住院治療；而被告則受有「左側肋骨斷（裂至少1根）、左
    側外傷性氣血胸」、「左眼瞼瘀青併0.5×0.3公分的傷口
    裂傷、右手擦傷、左胸鈍銼傷併左肺氣血胸。左側肺臟氣
    血胸，行胸管引流。」、「左眼眼窩閉鎖性骨折併眼球凹陷
    」等傷害，且被告於96年8月1日至署立基隆醫院急診，同日
    入加護中心觀察，同年月3日轉至一般病房，於同年月8日出
    院，共住院前後8日，其傷勢應較高天賜為嚴重，且有生命
    危險。
二、參照上揭被告受傷之照片，被告左手上臂內側有紅腫4處、
    左手肘附近有紅腫4處及擦傷2處，並未在上揭署立基隆醫院
    之診斷證明書載明，經本院向署立基隆醫院調閱被告之病歷
    後，發現被告理學檢查結果，在病歷上有左手受傷之圖示，
    本院乃檢送被告左手受傷照片、驗傷診斷證明書、診斷證明
    書、病歷影本等資料，向署立基隆醫院函查被告左手之受傷
    因何原因而未記載於驗傷診斷書及診斷證明書，又被告左手
    受傷是否係刀傷，由該院於100年2月15日以基醫病字第1000
    000936號函復：「有關來函詢問病患左手之受傷4處是否因
    受傷輕微、或係病患未告知檢傷人員、或係其他原因，而未
    記載於本院之驗傷診斷書及診斷證明書，又病患左手4處受
    傷是否係刀傷，依本院外科主任表示，因原開立診斷證明書
    之醫師已離職，故無法當面求證，但依病患所附照片檢視，
    確為在本院病房所照，其左手所顯示之傷勢應係鈍傷所致之
    瘀血，較不似刀傷所致。」，是以被告左手亦有受傷，惟未
    記載於署立基隆醫院之驗傷診斷書、診斷證明書上。
三、經本院調閱被告與高天賜、高偲迪傷害偵查卷宗（臺灣基隆
    地方法院檢察署96年度偵字第4699號），依基隆市警察局第
    四分局刑事案件報告書之記載，「該傷害案件之犯罪時間為
    96年8月1日下午6時，犯罪地點在基隆市○○區○○街84巷
    山坡地，犯罪嫌疑人高天賜和高偲迪係父子關係，與賴建璋
    係為鄰居關係，緣賴建璋所開墾之山坡地泥土大量流失到高
    嫌家水塔導至水塔移送雙方口角，心生不悅，高嫌與賴建璋
    2人繼而互毆，高嫌之子高偲迪見狀加入戰局，案經高嫌、
    賴建璋2人各持診斷證明書，向本分局中華路派出所互控對
    方傷害告訴，渠等涉嫌刑法第277條傷害罪嫌。」，分局偵
    辦該案之經過如下：
  (一)被告於96年8月12日下午6時25分至基隆市警察局第四分局中
    華路派出所製作筆錄，其陳述：「因我遭人毆打成傷，故至
    派出所製作筆錄」，對高天賜、高偲迪提出傷害告訴，其告
    訴內容略以：「高天賜以放在現場的木棍戳我左胸部，將我
    的頭部壓在廢棄的池塘內，並說要我的命，我兒子長大了沒
    差，你五個小孩還小，當時我一直叫他放手，高天賜沒有放
    手一直壓著我的頭，我就一時心急隨手往地上拿了一件器具
    打高天賜的頭部，後來高天賜兒子也跑過來，他父子二人聯
    手以拳頭毆打我頭部及胸部十數下，接著我就聽見高天賜的
    太太喊說我已經報案了，警察快來了，我們就各自走下坡，
    當我走到高天賜住處門口等候警方到場時，高偲迪又以拳頭
    毆打我頭部及身體十幾下。」。
  (二)高天賜於96年8月19日下午8時45分至基隆市警察局第四分局
    中華路派出所製作筆錄，其陳述：「因為我與人互毆受傷，
    所以警方通知我來製作筆錄」對被告提出傷害告訴，其告訴
    內容略以：「我與鄰居賴建璋互毆成傷，因為賴建璋要打我
    ，我是因為自衛才歐打他。原因是因為他開墾他的菜園後方
    的山坡地，因為泥土大量下滑流到我的水塔旁，導致我的水
    塔及鐵網移位，我跟賴建璋勸阻請他不要再將土滑下來了，
    他不理我，賴建璋即持木棒要打我。他拿木棒要打我，打了
    2下都沒有打到我，他說要殺我，他就到他家棄置的雞舍內
    拿了一把榔頭及一把鐮刀，從他的菜園跳到我的水塔，從水
    塔跳下來自己撞到木條跌倒，他又馬上起身拿鐮刀劃到我的
    背部2刀，又拿榔頭敲擊我的頭部約6至7下，我只好將他推
    倒在乾枯的水池裡並將他壓制在地上，我立即將他的鐮刀搶
    下來，後來我老婆蔡淑惠跑上來，我將鐮刀交給她，並叫她
    報警，賴建璋母親也隨後跑上來將鐮刀拿走，賴建璋叫我放
    開他，我跟他說你將榔頭放下我才要放開你，賴建璋放開榔
    頭後我才將他放開，我就起身準備走回家，走到一半時賴建
    璋說了好幾次有機會要殺我，那個時候我兒子高偲迪聽到賴
    建璋說要殺我，及看到我滿身是血，他一時氣憤要毆打賴建
    璋，我阻止我兒子不要打他，我就走回家門口等候警方。」
    。
  (三)高偲迪於96年8月19日下午10時32分至基隆市警察局第四分
    局中華路派出所製作筆錄，其陳述：「因我鄰居賴建璋供稱
    我毆打他並提出告訴，所以警方通知我來製作筆錄」，其筆
    錄乃就遭被告告訴傷害乙事說明案發經過。
  (四)證人即被告之母賴彭月妹係於96年8月20日上午11時10分至
    基隆市警察局第四分局中華路派出所製作筆錄，其陳述：「
    因警方偵辦傷害案請我至所協助調查、故至派出所製作筆錄
    」，其筆錄乃陳述其到達山坡地上方看到之經過。
  (五)證人吳彩萍於96年8月20日上午10時30分至基隆市警察局第
    四分局中華路派出所製作筆錄，其陳述：「因警方偵辦傷害
    案請我至所協助調查、故至派出所製作筆錄」，其筆錄乃陳
    述其在基隆市○○區○○街84巷107號之2旁，看到被告及其
    母、高天賜、蔡淑惠、高偲迪等一行人從通仁街84巷山坡地
    走下來之經過。
  (六)證人蔡淑惠於96年8月21日中午12時40分至基隆市警察局第
    四分局中華路派出所製作筆錄，其陳述：「因警方偵辦傷害
    案請我至所協助調查、故至派出所製作筆錄」，其筆錄乃陳
    述其到達山坡地上方看到之經過。
  (七)基隆市警察局第四分局於96年9月4日以基市四分偵字第0096
    0408560號刑事案件報告書，將犯罪嫌疑人高天賜、高偲迪
    、賴建璋3人因涉傷害嫌疑案件，移送臺灣基隆地方法院檢
    察署偵辦。在警局偵辦階段，被告均未提及有關蔡淑惠持鐮
    刀砍傷之事。
四、臺灣基隆地方法院檢察署於96年9月5日收到基隆市警察局第
    四分局上揭刑事案件報告書後，於翌（6）日，將被告、高
    天賜、高偲迪3人列為被告，案由為傷害，分96年度偵字第
    4699號開始偵查，檢察官偵查該案之經過如下：
  (一)檢察官於96年10月17日開偵查庭，傳喚被告賴建璋、高天賜
    、高偲迪3人，及證人吳彩萍、蔡淑惠、賴彭月妹，檢察官
    先後隔離訊問證人吳彩萍、蔡淑惠、賴彭月妹3人後，點呼
    被告賴建璋、高天賜、高偲迪3人入偵查庭，問被告賴建璋
    、高天賜、高偲迪3人有沒有其他陳述？高天賜稱：「我要
    告賴建璋殺人未遂。」被告賴建璋稱：「（庭呈補充理由狀
    ）如狀內所述。」，該補充理由狀（名稱為筆錄）內第2頁
    倒數第8行「……，我頭擦一擦就送到醫院，到了醫院醫生
    先急救我，1.先照Ｘ光2.腦部斷層3.腹部超音波。醫生診斷
    後左側氣血胸、肋骨骨折、血（兩個鼻孔）醫生拿手術刀從
    我左胸割開插管再縫合。約晚上22：55急診室護士叫我老婆
    簽下加護病房－病危通知單，23：00正式入加護病房。8月3
    日開驗傷診斷書，也轉至一般病房。8月8日拔管後出院，8
    月15日回診拆線。我只要一個公道（明明就是他們父子狼吞
    虎嚥想把我吃掉）※在我被高天賜跟高偲迪倆個頭壓到水裡
    面時，感覺到有一個尖銳的東西往我的右手割傷，事後我媽
    媽說她從高天賜的老婆手上搶下鐮刀，我懷疑是不是他老婆
    砍傷我的？」。該補充理由狀為被告最早提及蔡淑惠有參與
    ，且被告在補充理由狀內記載為「我懷疑是不是他老婆砍傷
    我的？」，應係被告懷疑右手割傷為蔡淑惠持鐮刀砍傷。
  (二)被告於96年11月9日提出答辯狀，並提出委任陳志勇律師（
    法律扶助律師）之委任狀，其答辯略以：（第3頁）「……
    是告訴人高天賜藉詞其額頭受傷，先提起告訴後，復見被告
    賴建璋傷勢嚴重，乃改稱被告賴建璋誤傷其額頭有殺人犯意
    云云，殊不足採。」、（第4頁）「……今查本件被告賴建
    璋於案發時，係遭告訴人高天賜以木棍敲打被告之胸部，致
    被告左側肋骨斷裂，並將被告頭部強壓至水池中意圖致被告
    於死地，復夥同其子高偲迪毆打被告，而其妻蔡淑惠更持鎌
    刀砍殺被告，是告訴人高天賜等持棍追殺被告之行為，乃屬
    現在不法之侵害應無異議」。
  (三)兼以被告將高天賜、高偲迪、蔡淑惠3人列為被告，於96年
    11月9日提出追加告訴狀，並提出委任陳志勇律師（法律扶
    助律師）之委任狀，其追加告訴略以：（第2頁）「為被告
    涉嫌傷害等案件，依法追加告訴事：……二、查本件被告高
    天賜認定告訴人賴建璋將其家菜園樑柱移位，乃懷恨在心，
    乃趁邀約告訴人賴建璋於96年8月1日下午5時許前往其位於
    基隆市○○街84巷105號後之山坡上之菜園察查時，突然以
    木棍敲打告訴人之胸部，致告訴人左側肋骨斷裂，引起外傷
    性血胸而不支倒地，惟高天賜卻未罷手，將告訴人頭部強壓
    至水池中，告訴人掙扎將頭抬出水面時，聽到被告高天賜大
    聲咆哮『我兩個兒子長大了，我一個人無所謂，你五個小孩
    還小，要給你死』等語，且再次將告訴人頭部強壓至水池中
    ，意圖殺害告訴人，更夥同其子高偲迪繼續毒打告訴人，其
    妻蔡淑惠亦持鐮刀砍殺告訴人，致告訴人左手受傷，……為
    此追加告訴高天賜、高偲迪、蔡淑惠觸犯刑法第271條第2項
    之殺人未遂罪。……四、末查被告蔡淑惠持鐮刀砍殺告訴人
    之行為如鈞長認未與被告高天賜、高偲迪符合共同殺人未遂
    之要件，告訴人亦追加告訴其觸犯刑法第277條之傷害罪。
    」。
  (四)觀諸該傷害案件之發展過程，在檢察官於96年10月17日開偵
    查庭，因高天賜當庭向檢察官表示：「我要告賴建璋殺人未
    遂。」，被告所庭呈補充理由狀（名稱為筆錄）原記載「我
    懷疑是不是他老婆砍傷我的？」，之後於96年11月9日被告
    委任法律扶助律師陳志勇律師乃提出簽辯狀，並提出追加告
    訴狀，乃係被告對於高天賜告訴殺人未遂之反制。
五、本院傳喚證人陳志勇到庭具結證稱：「（問：『聲請提示99
    年偵續字第3號卷第34頁，被告受傷的照片』你當時承辦業
    務時，有無看到這些照片？）有。（問：『聲請提示99年偵
    字第5766號卷第2頁，追加告訴狀第2頁』你當初承辦業務時
    ，在追加告訴狀寫被告左手受傷，係指上開照片的何部位？
    ）偵卷第34頁照片，左下角照片，指右手下臂外側有包紮的
    部位。（問：剛所說的右手下臂外側有包紮的部位，在追加
    狀時，為何會寫成左手？）可能是我的筆誤，應該是我看錯
    ，照片看過去是左手受傷，照片在我的對面，所以我看過去
    是左手，實際上是右手。（問：當初在遞狀時，有被告的簽
    署，被告是否有明確的看過，或是你有解釋過內容，才遞狀
    的？）當初我寫狀紙的習慣是寫草稿，請被告過來，跟被告
    討論修正後，才列印出來，並請被告簽名。當初跟被告討論
    的時候，被告有說他的手被砍傷，有問被告照片砍傷的位置
    ，他說就是剛剛我講照片上的位置，我將草稿修正後才列印
    出來。（問：『聲請提示96年偵字第5766號卷第2頁，追加
    告訴狀第2頁倒數第2行』該倒數第2行記載『其妻蔡淑惠亦
    持鐮刀砍傷告訴人，……』，該句文字記載的依據為何？）
    我要先經過被告的同意才能回答。我認為這屬於被告秘密事
    項，我有經過被告的同意。我習慣性先寫草稿，本案我是依
    照法扶的資料寫的，我沒有先與被告討論，因為被告聲請法
    扶時，要先跟審查委員說明案件的經過，審查委員會記載在
    案件概述單上面，案件概述單會先拿給我們扶助律師，所以
    我們寫狀紙原則上會依照案件概述單的記載來寫狀紙，案件
    概述單有寫「蔡淑惠持鐮刀砍殺告訴人」我今日有帶案件概
    述單來。『庭呈案件概述單』，所以我先寫草稿後，然後大
    概跟被告說明草稿的內容，問被告有沒有問題，如果沒有問
    題的話，請被告簽名，被告瞄了一下就簽名了。（問：『聲
    請提示96年偵字第5766號卷第3頁，追加告訴狀第3頁倒數第
    4行』該倒數第4行記載『四、末查被告蔡淑惠持鐮刀砍殺告
    訴人之行為，如鈞長認未與被告高天賜、高偲迪符合共同殺
    人未遂之要件，告訴人亦追加告訴其觸犯刑法第277條之傷
    害罪』，請問被告告訴蔡淑惠殺人未遂或傷害罪，當時告訴
    人的意思是告何罪，狀紙為何寫告訴蔡淑惠殺人未遂或傷害
    ？）我跟被告討論出來的結果，我主要還是依據案件概述單
    ，被告來的時候，我跟被告說不一定會構成殺人未遂，尤其
    是砍手部，可能是傷害，我建議兩者都寫。（問：當初你寫
    追加告訴狀且跟被告討論時，有沒有參考被告的診斷證明書
    ？）診斷證明書沒有印象，但是驗傷單是有印象。（問：驗
    傷診斷書上面，被告左手並沒有記載有受傷，右手寫有擦傷
    ，有何意見？）當初我在法扶看的時候，因為是急件，我忘
    記是用傳真還是影印寄來的，看不清楚『擦』字，只看見『
    傷』字而已，我看過去擦傷的部位，就以為是左手。」等語
    （見本院100年5月23日審判筆錄），並提出案件概述單影本
    為證，且該案件概述單並未記載被告手部有受傷之情形，足
    見被告99年11月9日之追加告訴狀上所記載之「其妻蔡淑惠
    亦持鐮刀砍殺告訴人，致告訴人左手受傷」乙節，其中之致
    告訴人『左手』受傷，應係陳志勇律師撰狀時將『右手』誤
    載為『左手』。而陳志勇律師所撰寫之追加告訴狀，最主要
    之依據係被告在法律扶助基金會所陳述之案件概述單。
六、參以證人蔡淑惠歷次之證述：
  (一)於檢察官96年10月17日偵訊時（96年度偵字第4699號偵卷，
    第46頁）具結證述：「（問：96年8月1日18時，你有無看到
    高天賜、賴建璋二人發生糾紛？）當時快要6點，我與我先
    生高天賜從後山運動回來，到我家門口，看到賴建璋在小山
    坡挖土，我先生就過去叫賴建璋不要把土挖下來，因為我家
    水塔已經受影響，賴建璋拿木條在絲瓜棚上打高天賜，但沒
    有打到，他又拿木條再打，還是沒有打到，後來賴建璋轉身
    拿了2支物品，當時我在山坡下，我有近視，沒看清楚，後
    來我看賴建璋跳下來，我趕快衝上去，就看到賴建璋拿鐮刀
    及榔頭，我先生把賴建璋壓在水池邊，那時我看到我先生頭
    上都是血，我先生與我都在幫忙搶刀子，我先生叫我趕快跑
    ，並叫我去報警，我等我先生搶到刀子拿給我，我才離開要
    去報警，那時賴彭月妹上來看，她看到我手上拿就把刀子搶
    回去，我就回家報警。」等語，因之證人蔡淑惠至案發現場
    時，係看見被告拿鐮刀及榔頭，高天賜把被告壓在水池邊，
    那時高天賜頭上都是血，高天賜與證人蔡淑惠都在幫忙搶刀
    子，高天賜叫蔡淑惠趕快跑，並叫蔡淑惠去報警，蔡淑惠等
    高天賜搶到刀子拿給蔡淑惠，蔡淑惠才離開要去報警，那時
    賴彭月妹上來看，她看到蔡淑惠手上拿就把刀子搶回去，蔡
    淑惠就回家報警等節；惟證人蔡淑惠並未提及被告所拿榔頭
    後續之發展過程。
  (二)於檢察官於98年7月29日偵訊時（98年度偵字第1927號偵卷
    ，第20至22頁）以告訴人身分指訴：「（問：96年8月1日下
    午在通仁街84巷107之2號對面山坡地，在場的有幾人？）
    在場的有我及高天賜及賴建璋3人。（問：妳在告訴狀上稱
    高天賜把賴建璋壓制在水池，奪下賴建璋的鐮刀，並把鐮刀
    交給妳，經過詳情為何？）我原來是在山坡地的對面，看到
    賴建璋跳到我家的菜園裡，我就跑上去看，上去時就看到高
    天賜把賴建璋壓制，並把鐮刀交給我，叫我去報警，我就拿
    著鐮刀往下走了沒幾步路，賴彭月妹就上來把我的鐮刀搶走
    拿回家。賴彭月妹就在絲瓜棚外，高天賜與賴建璋是在絲瓜
    棚內爭執的。（問：她搶妳的鐮刀時你有與她對話？）有，
    但講了什麼我忘了。」等語，因之證人蔡淑惠至案發現場時
    ，係看見高天賜把被告壓制，高天賜把鐮刀交給蔡淑惠，叫
    蔡淑惠報警，蔡淑惠拿著鐮刀走沒幾步路，賴彭月妹就把蔡
    淑惠手上所拿鐮刀搶走等節；惟證人蔡淑惠並未提及與高天
    賜一同搶鐮刀、被告所拿榔頭後續之發展過程。
  (三)於檢察官99年1月19日偵訊時（99年度偵續字第3號偵卷，第
    14至15頁）具結證述：「（問：96年8月1日發生何事？）當
    天下午6時，我跟高天賜從我住家前面的山運動回來，就看
    到賴建璋在挖土，高天賜說要去上面跟賴建璋說，我就在我
    家庭院往山坡看賴建璋的反應，我家離山坡約20幾公尺，高
    天賜上去跟賴建璋說你土不要一直挖過來，賴建璋說該水塔
    地是他讓給前屋主，高天賜說那是之前的事情，我們買就是
    這樣，賴建璋說『你再說就要殺你』，後來賴建璋就跳進去
    他們倉庫，我離一些遠看不到，並從看到他手上有拿東西並
    從倉庫跳上水塔，再從水塔跳到絲瓜棚，賴建璋又跳下來，
    他手上拿什麼是否兩手都拿我沒有注意，我看到就馬上跑去
    絲瓜棚，我到場後，看到高天賜當時已經將賴建璋壓在水槽
    ，並搶他手上的鐮刀及榔頭，高天賜在搶時叫我不要過去，
    後來高天賜搶到賴建璋手上的鐮刀就給我，要我去報警，我
    到絲瓜棚門口外面離高天賜與賴建璋所在地3、4公尺遠，還
    沒下階梯，就遇到賴彭玉妹，我說我要去報警，賴彭月妹就
    突然將我鐮刀搶走，我就離開下去報警。」等語，足見，證
    人蔡淑惠至案發現場時，係看見高天賜已經將被告壓在水槽
    ，並搶被告手上的鐮刀及榔頭，高天賜在搶時叫蔡淑惠不要
    過去，後來高天賜搶到被告璋手上的鐮刀就給蔡淑惠，要蔡
    淑惠去報警，蔡淑惠到絲瓜棚門口外面就遇到賴彭玉妹，賴
    彭月妹就突然將蔡淑惠鐮刀搶走，蔡淑惠就回家報警等節；
    惟證人蔡淑惠並未提及與高天賜一同搶鐮刀、被告所拿榔頭
    後續之發展過程。
  (四)於本院傷害案件審判時（本院97年度易字第317號卷，第101
    至107頁）具結證述：「我上去時，看到賴建璋沒有拿東西
    衝過去，衝回來時手裡就有拿東西。後來我看到我先生流血
    ，他們在搶鐮刀、榔頭。（問：木條是從何來的？）是在絲
    瓜棚上面的。（問：誰拿木條？）賴建璋。（問：你有沒有
    看到高天賜、賴建璋2人互毆？）我上去是看到高天賜將賴
    建璋押在水槽，在搶鐮刀及榔頭，高天賜叫我趕快去報警，
    我等到高天賜從賴建璋手上搶到鐮刀後我才去報警，後來賴
    建璋的媽媽上來就把鐮刀搶走。（問：你當時到現場看到高
    天賜壓著賴建璋在水槽裡面，水槽裡面有無水？）沒有水，
    都是泥巴。（問：你的視力？）我有近視大約150至200度。
    （問：妳當時在家門口距離菜園多遠？）1、2百公尺。（問
    ：山坡的高度？）大約一層樓高。（問：水槽裡面沒有水，
    泥巴是濕的嗎？）是濕的。（問：『請提示96年偵字第46
    99號卷第25頁警詢筆錄、46頁筆錄偵訊筆錄』證人蔡淑惠於
    警詢時先說看到是壓制在【上方】，後來又說【水池內】，
    於偵訊時說是壓制在【水池邊】，請問證人這3種陳述，何
    者為真？）我跟警察說水池上面就是水槽框框裡面，警察就
    打字打這樣，我有問他打這樣可以嗎，警察說可以，一樣是
    在水槽裡面。在偵訊時，我的意思也是一樣，是在水槽的框
    框裡面。」等語，是以，證人蔡淑惠至案發現場時，係看見
    高天賜將被告押在水槽的框框裡面，在搶鐮刀及榔頭，高天
    賜叫蔡淑惠趕快去報警，蔡淑惠等到高天賜從被告手上搶到
    鐮刀後蔡淑惠才去報警，後來賴彭月妹上來就把鐮刀搶走等
    節；惟證人蔡淑惠並未提及與高天賜一同搶鐮刀、被告所拿
    榔頭後續之發展過程。
  (五)於本院100年5月23日審判時具結證述：「（問：『聲請提示
    高等法院97年度上易字2826號刑事判決，第7頁第5至15行』
    當時妳向檢察官證稱，妳與先生都在幫忙搶刀子，為何妳在
    告訴狀說妳都沒有接觸到被告賴建璋，請問妳的原意為何？
    ）我是有幫忙要拉刀柄，我有碰到刀柄，但我沒有去抓刀柄
    ，我先生說很危險，叫我趕快走開，我在那邊很驚慌，他就
    拿刀子給我要我趕快去報警，我沒有與被告賴建璋接觸。（
    問：所以妳剛所述，妳沒有碰到刀柄，妳先生人在窪地，所
    以你有蹲下去嗎？）沒有，被告手有舉高，我先生在拉他的
    刀柄時，被告手有舉高，所以我要去碰被告的刀柄，但我先
    生要我趕快走開，我沒有蹲下去。（問：當時妳先生在搶鐮
    刀的時候，妳有沒有看到被告拿榔頭敲你先生的頭嗎？）沒
    有看到，但是我上去的時候，已經看到我先生的頭頂已經流
    很多血了，衣服都很多血。（問：妳拿到鐮刀的時候，賴彭
    月妹是何時去搶妳手上的鐮刀？）我從我先生手上拿鐮刀，
    馬上離開絲瓜棚，走了3公尺多，就在絲瓜棚外面碰到賴彭
    月妹，我就跟賴彭月妹說我要去報警，賴彭月妹就把我的鐮
    刀搶走，賴彭月妹突然給我拿走，我那時候笨笨的也六神無
    主，我沒有想那麼多，我只是想要去報警而已。（問：承上
    題，當時被告臉是朝上還是朝下？）我只知道我先生壓著被
    告賴建璋，被告應該是臉朝上。（問：被告是臉朝上，妳先
    生壓著他，妳先生在搶被告手上鐮刀的時候，被告的眼睛看
    哪裡，妳有無看到被告的臉？）那時候很慌張，我只知道他
    們兩個面對面在互相拉扯兇器，我沒有注意被告的臉及眼睛
    。（問：妳可以確認妳先生壓住被告搶鐮刀的時候，被告的
    臉是朝上，被告與妳先生是面對面在搶鐮刀嗎？）我可以確
    認。」等語，是以，證人蔡淑惠至案發現場時，係看見高天
    賜壓住被告，高天賜與被告兩個人面對面在互相拉扯兇器，
    蔡淑惠也有幫忙要拉刀柄，蔡淑惠有碰到刀柄，但沒有去抓
    刀柄，高天賜叫蔡淑惠趕快走開，蔡淑惠在那邊很驚慌，並
    未注意被告的臉及眼睛，蔡淑惠是從高天賜手上拿鐮刀，
    後來賴彭月妹上來就把鐮刀搶走等節；惟證人蔡淑惠並未提
    及被告所拿榔頭後續之發展過程。
  (六)參照證人蔡淑惠之證詞，益見證人蔡淑惠至案發現場時，係
    看見高天賜壓住被告，高天賜頭上已有流血，高天賜與被告
    兩個人面對面在互相拉扯兇器，當時情況非常緊急，蔡淑惠
    也有幫忙要拉刀柄，蔡淑惠有碰到刀柄，但沒有去抓刀柄，
    高天賜叫蔡淑惠趕快走開，蔡淑惠在那邊很驚慌，並未注意
    被告的臉及眼睛，蔡淑惠是從高天賜手上拿走鐮刀乙節應堪
    認定。
七、又查，證人賴彭月妹歷次之證詞：
  (一)於檢察官96年10月17日偵訊時（96年度偵字第4699號偵卷，
    第47頁）具結證述：「（問：96年8月1日18時，你有無看到
    高天賜、賴建璋2人發生糾紛？）當時沒看到，我是聽到蔡
    淑惠很緊張的聲音在叫高天賜下來，我叫跟在她後面下去，
    我看到高天賜的太太拿鐮刀，高天賜拿榔頭並壓住賴建璋在
    水池那邊，我兒子的肚子還有一根棍子，我叫高天賜放開我
    兒子，但他不放，高天賜的太太說好了好了，她有報警，高
    天賜還是不放手，過了一陣子她說警察快到了才放手，高天
    賜那時額頭有流血，賴建璋在臉上面是沒有傷，但滿身都是
    傷，因為他沒有穿上衣，兩手、胸部都有傷，我回家關瓦斯
    後，出來就看到我兒子左眼又多了一個傷。」等語，因之證
    人賴彭月妹至案發現場時，係看到蔡淑惠拿鐮刀，高天賜拿
    榔頭並壓住被告在水池那邊，被告的肚子還有一根棍子，賴
    彭月妹叫高天賜把被告放開，但高天賜不放，後來高天賜才
    放開被告，高天賜那時額頭有流血，被告兩手、胸部都有傷
    ，賴彭月妹回家關瓦斯後，出來就看到被告左眼又多了一個
    傷等節；是以證人賴彭月妹應係在蔡淑惠之後，才到達現場
    ，高天賜與被告互相拉扯之過程，其並未目擊；高天賜與被
    告互相拉扯之過程中，證人蔡淑惠到達案發現場後，證人蔡
    淑惠方有目擊部分之過程。
  (二)於檢察官99年1月19日偵訊時（99年度偵續字第3號偵查卷，
    第15至17頁）具結證稱：「（問：96年8月1日下午6時基隆
    市○○區○○街84巷107之2號對面山坡地發生何事？）我剛
    開始不知道發生何事，我在煮菜，後來我聽到隔壁的蔡淑惠
    在喊說『下來下來』，我就跟蔡淑惠後面上去，我走的較慢
    ，我跟蔡淑惠約離5分鐘距離，我在半路時，就已經看到蔡
    淑惠到上面了，蔡淑惠已經與高天賜站的同高。（問：蔡淑
    惠在叫她先生，為何妳要跟她上去？）我是聽到隔壁的人說
    上面不知道在做什麼，我聽到蔡淑惠的叫聲，我跟上去，一
    上階梯後，我就看到蔡淑惠拿著鐮刀，高天賜一手從賴建璋
    後面勒住賴建璋脖子，高天賜整個身體都壓在賴建璋身上，
    賴建璋在水池裡面。當時蔡淑惠拿著鐮刀站在水池旁附近，
    我看到時蔡淑惠是站著手上拿鐮刀，我怕她拿鐮刀去殺我兒
    子賴建璋，所以我就去將蔡淑惠鐮刀搶下。（問：當時妳是
    否有與蔡淑惠對話？）沒有。我只有跟高天賜說鄰居不要這
    樣，快放了，蔡淑惠就說她報警了，當時高天賜還是不放掉
    賴建璋。（問：你搶下鐮刀後如何處理？）我就馬上拿著鐮
    刀回家關掉瓦斯，後來警察來，我就將鐮刀交給警方。」等
    語，是以證人賴彭月妹至案發現場時，係看到蔡淑惠拿鐮刀
    ，高天賜整個身體都壓在被告身上等節；是以證人賴彭月妹
    應係在蔡淑惠之後，才到達現場，高天賜與被告互相拉扯之
    過程，其並未目擊。
  (三)於本院另案傷害案件審判時（本院97年度易字第317號卷，
    第110至113頁）具結證稱：「（問：『請提示96年偵字第46
    99號卷第47頁第10行偵訊筆錄）你當初在偵訊時說【你看到
    高天賜拿榔頭，壓住賴建璋】，請說明當時是水池裡面或外
    面？）是在水池裡面，水池裡面有水，因為當時我聽到高天
    賜的太太她一直叫高天賜下來，我跑出來後，聽到人家說上
    面在爭吵，我就跟著蔡淑惠後面上去，我上去後看到蔡淑惠
    拿鐮刀，高天賜拿榔頭，高天賜把我兒子賴建璋壓在水池裡
    面，叫他放，他不放，後來我看到長木棍在我兒子的身上，
    我就把木棍拿走。（問：高天賜家門口距離該菜園有多遠？
    ）大概從作證臺到電梯口，大約20幾公尺。（問：從山坡底
    下是否可以看到菜園裡面發生的事情？）看不到。（問：你
    上去時有無看到被告3人有無拿東西？）高天賜有鐵鎚。（
    問：是否是榔頭？）你們說是榔頭，我們是說鐵鎚。我看到
    高天賜壓住賴建璋，賴建璋手上沒有拿東西。」等語，因之
    證人賴彭月妹至案發現場時，係看到蔡淑惠拿鐮刀，高天賜
    拿榔頭把被告壓在水池裡面，被告當時手上沒有拿東西，賴
    彭月妹叫高天賜放，高天賜不放，賴彭月妹看到有長木棍在
    被告身上，把木棍拿走等節；是以證人賴彭月妹應係在蔡淑
    惠之後，才到達現場，高天賜與被告互相拉扯之過程，其並
    未目擊。
  (四)於本院100年5月23日審判時具結證稱：「（問：你當天96年
    8月1日晚上有無看到你兒子與高天賜、蔡淑惠，可否將當天
    你現場看到的時間、順序及情形說一遍？）我到現場時，看
    到蔡淑惠手上拿鐮刀，她當時站在絲瓜棚裡面，我過去將她
    手上的鐮刀搶下來，因為我怕她拿鐮刀去攻擊我兒子賴建璋
    ，我看到我兒子臉色蒼白，我兒子的脖子被高天賜用左手勒
    住脖子，他們兩個人的臉都是向著絲瓜棚外面，他們兩個人
    是半蹲著，他們站在水池裡面，高天賜右手拿著榔頭，我叫
    高天賜把榔頭放下，他還是不放下，我才跪地求高天賜，後
    來，高天賜才放下我兒子，高天賜的手上還是拿著榔頭。」
    等語。
  (五)參諸證人賴彭月妹之證詞，益見證人賴彭月妹係在蔡淑惠之
    後才至案發現場，其到場後看到蔡淑惠拿鐮刀，高天賜拿榔
    頭並壓住被告在水池那邊，被告的肚子還有一根棍子，賴彭
    月妹叫高天賜把被告放開，但高天賜不放，後來高天賜才放
    開被告，高天賜那時額頭有流血，被告兩手、胸部都有傷，
    賴彭月妹回家關瓦斯後，出來就看到被告左眼又多了一個傷
    等節；核與證人蔡淑惠之證詞，高天賜確有將被告壓在水池
    那邊，蔡淑惠亦有拿鐮刀等情。
八、綜上所述，被告因與高天賜互毆，且遭高天賜壓制在地上，
    兩人並互相拉扯，而致被告受有「左側肋骨斷（裂至少1根
    ）、左側外傷性氣血胸」、「左眼瞼瘀青併0.5×0.3 公
    分的傷口裂傷、右手擦傷、左胸鈍銼傷併左肺氣血胸。左
    側肺臟氣血胸，行胸管引流。」、「左眼眼窩閉鎖性骨折併
    眼球凹陷」、左手上臂內側有紅腫4處、左手肘附近有紅腫4
    處及擦傷2處等傷害，且被告於96年8月1日至署立基隆醫院
    急診，同日入加護中心觀察，同年月3日轉至一般病房，於
    同年月8日出院，共住院前後8日，其傷勢非輕，且有生命危
    險，而氣血胸部分業經本院、臺灣高等法院另傷害案件認定
    係高天賜所為，另左眼眼窩骨折部分，亦經本院、臺灣高等
    法院另傷害案件認定係高偲迪所為，然被告左、右手確有受
    傷，已如上述，被告在補充理由狀（名稱為筆錄）內記載「
    感覺到有一個尖銳的東西往我的右手割傷」、「我懷疑是不
    是他老婆砍傷我的？」，應係被告懷疑右手割傷為蔡淑惠持
    鐮刀砍傷；且被告方面推論係蔡淑惠所為，係因高天賜已經
    將被告壓制在地上，高天賜只有兩隻手，高天賜用兩手搶走
    賴建璋手上拿的鐮刀跟鐵鎚，依據經驗法則，高天賜應無多
    餘的手去搶鐮刀跟鐵鎚，懷疑是由蔡淑惠拿鐮刀傷害被告，
    至於告訴狀將被告右手受傷誤載為左手受傷部分，業據證人
    陳志勇到庭結證確係其誤載，尚難確認被告對蔡淑惠提出之
    傷害告訴內容全屬虛構，亦難確認被告有誣告之故意，且臺
    灣基隆地方法院檢察署96年度偵字第5766號不起訴處分書，
    係以被告於警詢筆錄中未曾提及蔡淑惠有何共同傷害犯行，
    偵查中始主張懷疑是不是蔡淑惠砍傷，被告當時所受傷勢係
    屬擦傷，非利刃割傷，蔡淑惠曾在現場稱已報警等情，而為
    不起訴處分，綜其處分意旨，係因證據不足，而非認被告當
    時之申告係屬誣告；被告所辯，尚堪採信；被告所為，核與
    誣告罪之構成要件並不相當；此外，復查無其他積極證據足
    認被告有何公訴意旨所指之誣告犯行，既不能證明被告犯罪
    ，揆諸前開說明，依法自應諭知被告無罪之判決。
據上論斷，應依刑事訴訟法第301條第1項前段，判決如主文。
本案經檢察官高永棟到庭執行職務。
中    華    民    國   100    年    6     月    13    日
                  刑事第四庭審判長法    官  鄭景文
                                  法    官  黃永定
                                  法    官  陳賢德
以上正本證明與原本無異。
如不服本判決應於收受送達後10日內向本院提出上訴書狀，並應
敘述具體理由；其未敘述上訴理由者，應於上訴期間屆滿後20日
內向本院補提理由書（均須按他造當事人之人數附繕本）「切勿
逕送上級法院」。
中    華    民    國   100    年    6     月    13    日
                                  書 記 官  盧鏡合